臺灣臺南地方法院民事判決　九十年度訴字第二三二一號
　　原　　　告　丙○○
　　被　　　告　甲○
　　　　　　　　乙○○
　　　　　　　　丁○○
右當事人間請求分割共有物事件，本院判決如左：
    主      文
兩造共有坐落台南縣新化鎮○○段五八九地號，地目建，面積壹捌陸點零壹平方公尺
，應予分割為如附圖所示，即：編號五八九部分面積肆零點捌壹平方公尺，分歸原告
陳福明取得；編號五八九─Ａ００一部分面積肆壹點參陸平方公尺，分歸被告陳福壽
取得；編號五八九─Ａ００五部分面積肆參點參陸平方公尺，分歸被告陳福生取得；
編號五八九─Ａ００三面積肆伍點伍玖平方公尺，分歸被告甲○取得；編號五八九─
Ａ００四面積壹肆點捌玖平方公尺，分歸原告陳福明及被告甲○、乙○○、丁○○按
應有部分各四分之一保持共有。
被告甲○應各給付原告陳福明新台幣伍萬柒仟壹佰伍拾參元，給付被告陳福壽新台幣
肆萬壹仟壹佰玖拾柒元；被告陳福生應各給付原告陳福明新台幣壹萬壹仟柒佰玖拾柒
元，給付被告陳福壽新台幣捌仟伍佰零參元。
訴訟費用由被告負擔四分之三，餘由原告負擔。
    事      實
甲、原告方面：
一、聲明：求為判決：
(一)兩造共有坐落台南縣新化鎮○○段五八九地號，地目建，面積一八六點零一平方
    公尺，應予分割為如附圖所示之分割方法，即：編號五八九部分面積四０點八一
    平方公尺，分歸原告陳福明取得；編號五八九─Ａ００一部分面積四一點三六平
    方公尺，分歸被告陳福壽取得；編號五八九─Ａ００五部分面積四三點三六平方
    公尺，分歸被告陳福生取得；編號五八九─Ａ００三面積四五點五九平方公尺，
    分歸被告甲○取得；編號五八九─Ａ００四面積一四點八九平方公尺，分歸原告
    陳福明及被告甲○、乙○○、丁○○按持分各四分之一保持共有。
(二)被告甲○應補償原告新台幣（下同）五萬七千三百三十七點三元、補償被告陳福
    壽四萬一千一百點二元；被告陳福生應補償原告一萬一千八百七十五點二元、補
    償被告陳福壽八千五百十二點三元。
(三)訴訟費用由被告負擔。
二、陳述：
(一)坐落台南縣新化鎮○○段五八九地號，地目建，面積一八六點零一平方公尺（以
    下簡稱系爭土地），為兩造四人持分各四分之一共有，但系爭土地均已蓋妥房屋
    分別使用多年，已無法按持分額分割，只能按現有房屋所佔面積分割為宜。扣除
    保留為通道面積十四．八九平方公尺維持原共有關係之外，四人應有面積各為四
    二．七七七五平方公尺。但依複丈實際估用面積分別為原告四０．八一平方公尺
    （不足一．九七平方公尺），被告陳福壽四一．三六平方公尺（不足一．四二平
    方公尺），被告陳福生四三．三六平方公尺（超過０．五八平方公尺），被告甲
    ○四五．五九平方公尺（超過二．八一平方公尺），應按公告現值每平方公尺三
    萬五千元計補差額。
(二)按共有物原物分割而應以金錢為補償者，倘分得價值較高及分得價值較低之共有
    人均為多數時，該每一分得價值較高之共有人即應就其補償金額對於分得價值較
    低之共有人全體為補償，並依各該短少部份之比例，定其給付金額，方符共有物
    原物分割為共有物應有部份互相移轉之本旨。準此，換算結果被告甲○超值九萬
    八千四百三十七點五元，應補償原告五萬七千三百三十七點三元、補償被告陳福
    壽四萬一千一百點二元；另被告陳福生超值二萬零三百八十七點五元，亦應補償
    原告一萬一千八百七十五點二元、補償被告陳福壽八千五百十二點三元。合計原
    告應受補償六萬九千二百十二點五元，被告陳福生應受補償四萬九千六百十二點
    五元，以維公平。
三、證據：提出台南縣新化鎮○○段五八九地號土地登記謄本一份，並聲請本院履勘
　　現場及鑑測。
乙、被告方面：
    被告陳福生未於言詞辯論期日到場，亦未提出準備書狀作何聲明或陳述。被告甲
    ○、陳福壽未於最後言詞辯論期日到場，其前之聲明、陳述如后：
一、聲明：求為判決：原告之訴駁回。
二、陳述：同意分割，土地上有建物，依建物所在為之分割，但對補償應再協調。
丙、本院依聲請履勘並函台南縣新化地政事務所派員鑑測。
    理      由
一、本件被告陳福生經合法通知，未於言詞辯論期日到場；被告甲○、陳福壽未於最
    後言詞辯論期日到場，核無民事訴訟法第三百八十六條各款所列情形，爰依原告
    聲請，由其一造辯論而為判決。
二、原告起訴主張：坐落台南縣新化鎮○○段五八九地號，地目建，面積一八六點零
    一平方公尺之系爭土地，為兩造四人持分各四分之一共有，系爭土地均已蓋妥房
    屋分別使用多年，已無法按持分額分割，只能按現有房屋所佔面積分割為宜，扣
    除保留為通道面積十四．八九平方公尺維持原共有關係之外，四人按現有房屋使
    用面積分別為原告四０．八一平方公尺（不足一．九七平方公尺），被告陳福壽
    四一．三六平方公尺（不足一．四二平方公尺），被告陳福生四三．三六平方公
    尺（超過０．五八平方公尺），被告甲○四五．五九平方公尺（超過二．八一平
    方公尺），應按公告現值每平方公尺三萬五千元計補差額。則換算結果，被告甲
    ○超值九萬八千四百三十七點五元，應補償原告五萬七千三百三十七點三元、補
    償被告陳福壽四萬一千一百點二元；另被告陳福生超值二萬零三百八十七點五元
    ，亦應補償原告一萬一千八百七十五點二元、補償被告陳福壽八千五百十二點三
    元等語。被告甲○、陳福壽則以：其同意分割，但土地上有建物，應依建物所在
    為之分割，但對補償應再協調云云，資為抗辯。
三、經查：原告主張坐落台南縣新化鎮○○段五八九地號，地目建，面積一八六點零
    一平方公尺之系爭土地，為兩造所共有，各共有人之應有部分均各四分之一，依
    其使用目的並無不能分割之情形，且兩造就系爭土地亦無不分割之約定，然土地
    上已有建物，致土地未能按持分四之一分割，迄今尚無法達成協議分割系爭土地
    等情，業據原告陳明在卷，並提出土地登記謄本在卷可稽，且為被告所不爭執。
    可信原告之上開主張為真實。
四、按各共有人，得隨時請求分割共有物。但因物之使用目的不能分割或契約訂有不
    分割之期限者，不在此限。又共有物之分割，依共有人協議之方法行之。分割之
    方法，不能協議決定者，法院得因任何共有人之聲請，命為左列之分配：(1)以原
    物分配於各共有人。(2)變賣共有物，以價金分配於各共有人。以原物為分配時，
    如共有人中，有不能按其應有部分受分配者，得以金錢補償之。民法第八百二十
    三條第一項、第八百二十四條分別定有明文。查：本件系爭土地為兩造所共有，
    雙方既未定有不分割之特約，亦無因物之使用目的不能分割情事；茲兩造復不能
    達成分割協議，則原告起訴請求裁判分割，按諸前開說明，自無不合，已如前述
    。再查：系爭土地兩造均建有房屋面臨台南縣新化鎮○○街，復留通道供屋後出
    入，其建物及通道占用面積分別為原告在附圖所示編號五八九部分處建屋面積四
    ０點八一平方公尺；被告陳福壽在編號五八九─Ａ００一部分處建屋面積四一點
    三六平方公尺；被告陳福生在編號五八九─Ａ００五部分處建屋面積四三點三六
    平方公尺，被告甲○在編號五八九─Ａ００三處建屋面積四五點五九平方公尺；
    編號五八九─Ａ００四面積一四點八九平方公尺現為通道出入台南縣新化鎮○○
    街，亦經本院於九十一年二月十九日勘驗會同台南縣新化地政事務所派員勘測明
    確，製有勘驗筆錄及土地複丈成果圖附卷可憑，並為兩造所不爭執。經審酌上開
    情狀，及各共有人應有部分之面積、建物使用系爭土地之現況、並兼顧各共有人
    分得部分之通行便利，以增加分得土地使用上之經濟效益，在不影響各共有人既
    有經濟利益、占有現勢、地上物保留等原則之下，認原告主張之分割方法，分割
    後能保有地上物之完整，且就兩造持分所應分得之面積相差不大，符合公平原則
    及經濟效益，為適當之分割方案，爰分割如主文第一項所示。
五、又按法院裁判分割共有物，除應斟酌各共有人之利害關係，及共有物之性質外，
    尚應斟酌共有物之價格，倘共有人中有不能按其應有部分受分配，或所受分配之
    不動產，其價格不相當時，法院非不得命以金錢補償之。最高法院五十七年台上
    字第二一一七號著有判例可參。經查：兩造共有之系爭土面臨台南縣新化鎮○○
    街，該土地之價值相當。又系爭土地面積為一八六點０一平方公尺，扣除保持共
    有之附圖編號五八九─Ａ００四面積一四點八九平方公尺，餘一七一點一二平方
    公尺，兩造依其持分各四分之一可分得之面積為四二點七八平方公尺（171.12/4
    =42.78），然兩造依右揭分割方法：原告分得四０點八一平方公尺，尚不足一點
    九七平方公尺；被告陳福壽分得四一點三六平方公尺，尚不足一點四二平方公尺
    ；被告陳福生分得四三點三六平方公尺，已超過０點五八平方公尺；被告甲○分
    得四五點五九平方公尺，已超過二點八一平方公尺，其不足或超過部分當應命以
    金錢為之互補。次查系爭土地公告現值每平方公尺為三萬五千元，有土地登記謄
    本可考，亦為兩造所不爭。則原告主張以該土地之公告現值為互補計價，亦屬合
    理有據。是被告甲○應各給付原告陳福明五萬七千一百五十三元（被告甲○分得
    超過之價差為2.81*35000=  98350元；其中原告陳福明與被告陳福壽不足部分比
    值為三三九分之一九七，則98350*197/ 339=57153元），給付被告陳福壽四萬一
    千一百九十七元（被告甲○分得超過之價差為2.81*35000=  98350元；其中被告
    陳福壽與原告陳福明不足部分比值為三三九分之一四二，則98350*142/339=
    41197元）；被告陳福生應各給付原告陳福明一萬一千七百九十七元（被告陳福
    生分得超過之價差為0.58*35000=  20300元；其中原告陳福明與被告陳福壽不足
    部分比值為三三九分之一九七，則20300*197/ 339=11797元），給付被告陳福壽
    八千五百零三元（被告陳福明分得超過之價差為0.58*35000=  20300元；其中被
    告陳福壽與原告陳福明不足部分比值為三三九分之一四二，則20300*142/339=
    8503元），爰判決如主文第二項所示。
六、本件雖依原告之請求准予分割系爭土地，但被告等行為，按當時之訴訟程度，確
    為伸張或防衛其權利所必要，爰依民事訴訟法第八十一條第二款規定，命勝訴之
    原告亦負擔一部分（即按其應有部分比例）之訴訟費用，併此敘明。
七、結論：原告之訴為有理由，並依民事訴訟法第三百八十五條第一項前段、第七十
    八條、第八十一條第二款、第八十五條第一項前段，判決如主文。
中　　　華　　　民　　　國　　九十一　　年　　　七　　　月　　十六　　日
                                臺灣臺南地方法院民事第一庭
~B法　　　官　蘇清水
右為正本係照原本作成
如對本判決上訴，須於判決送達後廿日內向本院提出上訴狀
中　　　華　　　民　　　國　　九十一　　年　　　七　　　月　　十六　　日
~B法院書記官　陳金堂
